臺灣高等法院刑事判決　　　　　　　　 94年度上易字第998號
上　訴　人　臺灣板橋地方法院檢察署檢察官
被　　　告　丙○○
選任辯護人　徐鈴茱　律師
上列上訴人因被告詐欺案件，不服臺灣板橋地方法院93年度易字
第832號，中華民國94年2月16日第一審判決（起訴案號：臺灣板
橋地方法院檢察署92年度偵字第19727號），提起上訴，本院判
決如下：
    主  文
上訴駁回。
    理  由
一、公訴意旨略以：被告丙○○係理北國際股份有限公司（以下
    簡稱理北公司）之業務員，因業務關係，知悉甲○○向潘智
    信、陳建志購買骨灰位之事，見機不可失，竟基於意圖不法
    所有之犯意，於民國（下同）88年11月份，藉客戶售後服務
    之名，前往甲○○住處，向甲○○偽稱慶州開發建設股份有
    限公司（以下簡稱慶州公司）亦有興建安養院，可購買安養
    院持分，以供將來居住或將之轉售、出租圖利，甲○○不知
    有詐，乃同意購買並交付新臺幣（下同）120萬元與被告丙○○，惟被告丙○○取得該款後，並未將安養院之持分權狀
    交與甲○○。嗣於90年初，因甲○○之媳林錦惠偶然知悉理
    北公司人員再推銷骨灰位之事，始循線查悉上情，因認被告
    丙○○涉有刑法第339條第1項之詐欺取財罪嫌云云。
二、本件公訴人認被告丙○○涉有詐欺取財罪嫌，係以告訴人甲○○之指述為其主要依據。訊據被告則堅詞否認有何公訴人
    所指之詐欺犯行，辯稱：伊於88年間任職於理北公司，因甲○○於88年7月間曾經由業務員張志先向理北公司購買該公
    司代銷之慶州公司青潭花園公墓骨灰位14個，復因該處骨灰
    位價格即將調漲，伊乃詢問甲○○是否有意繼續投資，經甲○○表示願再購買該處骨灰位20個，伊乃於88年12月10日、
    88年12月13日陪同甲○○前往金融機構提款並分別匯款56萬
    元至理北公司指定之乙○○帳戶，經理北公司確認價款無誤
    後，即指示伊將相關憑證親自送交甲○○，並經甲○○當場
    簽收，伊從未與甲○○談過安養院之事，理北公司亦未曾代
    銷任何安養院之持分，況倘甲○○真係向伊購買安養院之持
    分，其豈會於伊交付20個骨灰位永久使用憑證時仍加以收受
    ，且遲至5年後始爭執係向伊購買安養院持分等語。
三、按犯罪事實應依證據認定之，無證據不得認定犯罪事實；刑
    事訴訟法第154條第2項定有明文。又，告訴人之告訴，係以
    使被告受刑事訴追為目的，是其陳述是否與事實相符，仍應
    調查其他證據以資審認。證據之證明力，固屬於法院判斷之
    自由，惟證據之本身如有瑕疵，則在此瑕疵未能究明以前，
    遽採為有罪之根據，即難謂為適法。認定犯罪事實所憑之證
    據，雖不以直接證據為限，間接證據亦包括在內；然而無論
    直接或間接證據，其為訴訟上之證明，須於通常一般之人均
    不致有所懷疑，而得確信其為真實之程度者，始得據為有罪
    之認定，倘其證明尚未達到此一程度，而有合理之懷疑存在
    時，事實審法院復已就其心證上理由予以闡述，敘明其如何
    無從為有罪之確信，因而為無罪之判決，尚不得任意指為違
    法。最高法院32年上字第971號、52年台上字第1300號、76
    年台上字第4986號亦分別著有判例。經查：
  (一)本案告訴人購買慶州開發建設股份有限公司興建之20個「新
    店青潭別墅景觀寶座骨灰、骨罈位」後，係由案外人王石水
    轉讓憑證編號A0000000-A0000000號、A0000000-0000000號
    、A0000000-A0000000號，共20位之使用憑證予告訴人收受
    ，有私立青潭花園公墓塔位永久使用憑證20張、轉讓同意書
    1 紙在卷可證（見發查字第4433號卷第10頁至第29頁，本院
    卷），合先敘明。
  (二)關於告訴人之指述部分：
    1.告訴人指陳被告向其詐欺之安養院持分價款高達120萬元
      ，衡情，告訴人就該安養院之所在位置、環境、規劃、將
      來入住後是否需另行繳費等重要條件，理當加以詢問；被
      告亦當詳加解釋，並提出相關書面資料以供告訴人甲○○
      參考始為合理。然告訴人甲○○竟無法提出任何有關該安
      養院之資料，並稱被告並未提供任何資料供其參考（見原
      審卷第270頁）；告訴人將此高額款項交付被告，亦未要
      求被告開立執據以為證明。況且，被告已於89年1月19日
      ，將告訴人另行購買之34個骨灰位之土地所有權狀及20個
      骨灰位之永久使用憑證親自送交告訴人甲○○簽收，有簽
      收單1紙、土地所有權狀1紙、塔位永久使用憑證20紙在卷
      可稽；乃告訴人甲○○竟在本件繳款後2、3年期間內均未
      請求交付安養院之土地持分，而遲至91年8月間始向理北
      公司反應，至92年11月間，始提起本件詐欺告訴，所為自
      顯與常情有悖。
    2.告訴人甲○○一再指稱係向被告購買120萬元之安養院持
      分，並提出88年12月13日合作金庫存款憑條存根聯及存摺
      影本各1紙為證。然依告訴人甲○○所提出之前述存款憑
      條存根聯及存摺影本顯示，告訴人甲○○係於88年12月13
      日自其所有臺北銀行建成分行帳戶內提領現金60萬元，並
      於同日上午10時49分，匯款56萬元至乙○○所有合作金庫
      銀行士林分行帳號0000000000000號帳戶內，有上開存款
      憑條存根聯及存摺影本各1紙在卷可稽；是依告訴人甲○○所提之證據，顯不足以證明其有匯款120萬元至理北公
      司指定之乙○○帳戶或交付前述金錢與被告之情事。次查
      ，觀諸告訴人甲○○歷次指述，先則陳稱：「88年11月，
      被告丙○○前來向告訴人佯稱慶州公司有1個安養院開發
      案，可以優先登記購買安養院持分權利，將來自己不去住
      ，也可以出租或轉售，告訴人不疑而於88年12月13日交付
      116萬元」（見發查字卷第3、4頁刑事告訴狀）；其後改
      稱：「她說要帶我去買安養院持分，她帶我去領120萬元
      ，都未給我持分證明」（見發查字卷第131頁）；又改稱
      ：「定存領50多萬，剩下從活儲領出來」（見偵字19727
      號卷第91頁）。是告訴人甲○○就其究係匯款116萬元或1
      20萬元至前述理北公司指定之乙○○帳戶一節，其指述亦
      前後矛盾。
    3.經原法院調閱理北公司當時指定之匯款帳戶即乙○○所有
      合作金庫銀行士林分行帳號0000000000000號帳戶，自88
      年8月1日起至89年3月31日止之帳戶往來明細，清楚顯示
      告訴人甲○○曾於88年12月10日、88年12月13日分別匯款
      56萬元至該帳戶，而無告訴人甲○○所謂於88年12月13日
      匯款116萬元或120萬元至該帳戶之紀錄，有合作金庫銀行
      士林分行93年11月3日合金士字第0930006005號函附之合
      作金庫銀行各類存款分戶交易明細表19紙附卷可參。此情
      核與被告辯稱：告訴人甲○○係分別於88年12月10日、88
      年12月13日各匯款56萬元至上述乙○○帳戶等情相符。由
      以上客觀之分戶交易明細表可知，告訴人甲○○係於88年
      12月10日、88年12月13日分別匯款56萬元，共計112萬元
      至理北公司指定之乙○○帳戶，而非如告訴人甲○○所言
      係匯款120萬元或116萬元。
    4.告訴人購買之商品，除靈骨塔位外尚有公司股票（見偵字
      第19727號卷第91頁）；然渠對於交付各該款項之期間、
      金額，以及公司股票、靈骨塔位之價款分別為若干各節，
      或先後陳述不一、或有所隱瞞，其指述已屬有重大之瑕疵
      ，尚難遽予採信。
  (三)關於本案20個靈骨塔位係何人經手販售部分：
    1.慶州公司委託理北公司代銷青潭花園公墓骨灰位之價格原
      為每個53000元，嗣於88年5月26日調整為每個56000元一
      節，業據證人李章祥於檢察官偵查結證在卷（見發查字卷
      第103頁）；並有經銷合約書5紙、慶州公司函2紙在卷可
      佐。該證人於偵查中向檢察官所為之供證並無顯不可信之
      情況，依刑事訴訟法第159條之1之規定自得為證據；理北
      公司於88年11、12月間，所代銷青潭花園公墓骨灰位之單
      價確係每個56,000元，應可認定。
    2.證人即原理北公司協理董事朱德宗在檢察官偵查中具結證
      稱：34個塔位是分二次購買，第一次買14個，第二次20個
      是向郭女買的；... （問：郭女經手公司20塔位，公司有
      無收到錢？）有塔位也已登記了云云（見偵字第19727號
      卷第68頁）。在原法院審理中又具結供稱：（問：公司的
      內部由何人負責製作憑證的工作？）應該會有客戶的簽收
      單據，他（乙○○）就會知道客戶交了一筆錢進來，他就
      會去幫他做憑證；（問：業務員是否需要回報公司業績？
      ）要；（問：業務員回報的業績是否和收到的款項作核對
      ？）要；每個月月底一定作1次核對，會將業務員的業績
      和公司所收到的款項核對，以發給業務員業務獎金；...
      （問：在公司裡面的業務員有無人私下在做未上市的股票
      買賣？）後來甲○○來公司找我談的時候，提出她國稅局
      的財產資料，裡面有包括寶塔三十四位及股票壹佰張，她
      請我去瞭解，我去瞭解之後，某些業務員私下有投資管道
      ，有向投資人介紹：（問：未上市股票是否屬於公司的營
      業項目，或是業務員私下的行為？）是業務員的私人行為
      ：（問：知否交易的未上市股票種類？）不清楚：（問：
      未上市股票的來源為何？）我不清楚；我只知道有這個事
      情而已；（問：當初甲○○是希望你幫他處理何事情？）
      他說她付了多少錢，但是收到的東西沒有這麼多；他找我
      的時候，公司已經結束營業；只有剩下一個服務處；（問
      ：當時有無幫忙甲○○查核？）有；我查的結果，她最早
      向公司買14個寶塔，後來又向丙○○買20個寶塔；20 個
      寶塔部分，是分2次匯款；1次匯10個的錢；她另外有2張
      各50萬元的匯款條；但是收款人我不認識，不知道她是匯
      到何處；（問：後來有再幫忙甲○○處理，後續如何？）
      無；我說如果有拿到股票，叫她到鴻迅公司去查股票張數
      到底是多少，我們公司的部分，確定是34個寶塔位置；
      ... （問：當時查的時候，有無查潘智信有無賣靈骨塔給
      甲○○？）我有查，但是潘智信沒有賣靈骨塔給甲○○的
      紀錄，公司也沒有收到甲○○另外要買靈骨塔的資料，潘
      智信那段時間也沒有向公司回報說有賣其他的靈骨塔給甲○○。公司的紀錄只有34個，14個是之前向其他的業務員
      ，不是被告二人賣的；另外20個是丙○○賣給甲○○，公
      司那邊有紀錄；20個的匯款紀錄和公司的銷售紀錄是相符
      合的等語（見原審卷第213頁至第217頁）。
    3.本案告訴人甲○○於88年12月10日、88年12月13日匯入理
      北公司所指定乙○○帳戶之總額為112萬元，已如前述，
      此等金額核與20個骨灰位之總價相符。參以：理北公司內
      部並無告訴人甲○○向潘智信購買骨灰位之紀錄；而依理
      北公司當時銷售骨灰位之流程，業務員於銷售骨灰位後需
      向理北公司回報業績，理北公司並會於月底核對業務員所
      回報之業績與公司所收到之款項是否相符，以便核發業務
      員業務獎金，並製作相關憑證以交付與客戶；被告及潘智
      信對於公司此等作業流程自應有所認識，倘如告訴人甲○○所言，其係向潘智信購買26個骨灰位，嗣經被告推銷，
      再向被告購買120萬元之安養院持分，而未向被告購買20
      個骨灰位，則潘智信為賺取其應得之業務獎金，自應會於
      告訴人購買靈骨塔位後，立即向公司回報此等業績為是；
      被告既未出售20個骨灰位與告訴人甲○○，自亦無向公司
      虛報此等業績之可能；否則一經公司核對，輕易即遭識破
      ，豈非功虧一潰。然潘智信當時並未向理北公司回報有銷
      售26個骨灰位與告訴人甲○○之業績，反而係被告向理北
      公司回報其有銷售20個骨灰位與告訴人甲○○，並親手交
      付20個靈骨塔位予告訴人（見偵字第19 727號卷第91頁告
      訴人之陳述）；則被告及潘智信是否有為此等顯與公司銷
      售流程不符作為之可能，已非無疑。何況，以每個骨灰位
      之價格為56,000元計算，26個骨灰位之總價為1,456,000
      元，再觀諸上述乙○○帳戶之交易往來明細，告訴人甲○○匯至該帳戶之款項，無一符合此等金額；反而係渠於88
      年12月10日、88年12月13日2次匯款之總額112 萬元，恰
      與被告所述20個骨灰位之總價相符，益徵證人朱德宗所供
      證本案20個骨灰位確係經由被告售出乙節，確為可信。
  (四)告訴人交付潘智信之140萬元究竟係購買何種商品；
    1.告訴人雖以偵查中同案被告潘智信於檢察官偵查中供述「
      （一百四十萬元是買二十六個靈骨塔及股票的錢？）是的
      ，我經手只有這一筆；... （一百四十萬所買的權證是你
      親自交給甲○○？）因後來發生九二一地震我回南投，委
      託陳建志處理，之後我有打電話給甲○○求證，她也表示
      有收到」云云（見偵字第19727號卷第121頁），執以為該
      潘智信承認告訴人交付140萬元是20個靈骨塔及股票的錢
      ，已證明20個靈骨塔位非被告丙○○所販售之論據。
    2.偵查中之同案被告潘智信在檢察官於93年6月3日之偵查中
      固曾為上項之供述；然觀諸該次庭訊筆錄之內容，究竟告
      訴人交付潘智信之140萬元係購買靈骨塔或是股票，並未
      見有明確之記載，至於所謂「所買的權證」一語，究為何
      指，並未見敘明，更未見記載係潘智信所交付。且，告訴
      人在同一偵查庭訊時，復否認該潘智信之說詞，指陳：潘
      智信沒有打電話給我問這些，只打一次電話告訴我，以後
      有人推銷靈骨塔叫我不要買等語（見偵字第19727號卷第
      122 頁）。從而，依潘智信之上揭供詞，尚不足執以為該
      20個靈骨塔位係潘智信所販售予告訴人之論據。
    3.何況，該潘智信早於92年11月11日之偵查中即詳確供陳：
      （問：甲○○也向你買靈骨塔？）是，他本來要買靈骨塔
      給我們140萬，但因颱風延期，我們詢問她同意後，改買
      股票給她；... （問：賣多少靈骨塔？）我只賣她股票，
      一股四萬多元；... （問：公司並無賣股票？）那時公司
      剛好有賣股票云云（見發查字第4433號卷第131頁、第144
      頁背面、第145頁）。於93年3月9日偵查中又供陳：（問
      ：有無收140萬元？）是客戶直接匯乙○○帳戶，原先跟
      吳女談好買塔位，但後來因風災工程延蕩宕，就與她商討
      買未上示股票，她也同意，後來陳建志送股票給她，以她
      也簽收等語（見偵字第19727號卷第69頁被面）。參以，
      證人即原理北公司董事朱德宗在檢察官偵查中亦具結證稱
      ：（問：31張股票呢？）乙○○幫潘智信代收一百多萬，
      匯入乙○○帳戶，但公司沒有賣股票，乙○○只是代收而
      已云云（見偵字第19727號卷第68頁）。則告訴人交付潘
      智信之140萬元係購買股票，而非靈骨塔位，已甚為明確
      。
    4.偵查中之同案被告潘智信在檢察官偵查中所為供述雖屬被
      告以外之人於審判外之陳述，然未據被告於言詞辯論終結
      前聲明異議，依刑事訴訟法第159條之5之規定，渠所為之
      上開供述應認有證據能力，附此敘明。
  (五)綜上所述，被告既係銷售20個骨灰位與告訴人甲○○，並已
    將案外人王石水轉讓出之相關土地所有權狀、塔位永久使用
    憑證交付完畢，亦無其他事證足資顯示被告於銷售過程中有
    施用詐術之情形，自難以詐欺罪名相繩。
四、此外，復查無其他積極證據足資證明被告確有公訴意旨所指
    之詐欺犯行，被告之犯罪尚屬不能證明，原審因之為被告無
    罪之判決，核無不合。
五、公訴人在原審及告訴人在本院，雖另曾聲請傳訊證人乙○○
    到庭作證。惟證人乙○○前於檢察官偵查中已到庭供稱：（
    問：匯入你帳戶196萬元，你知情否？）我根本不清楚狀況
    ；... （問：有無其他意見或陳述？）我們與告訴人並沒有
    接觸，我在87年就離開該公司云云（見偵字第19727號卷第
    128頁、第129頁）。證人即原理北公司協理董事朱德宗在檢
    察官偵查中亦具結證稱：乙○○幫潘智信代收一百多萬元，
    匯入乙○○帳戶，但公司沒賣股票，乙○○只是代收而已；
    ... 是吳女來問，我才查出來的等語（見偵字第19727號卷
    第68頁）。該證人乙○○既僅係代潘智信收受款項，所代收
    受之款項又係潘智信個人之款項，而非理北公司營業範圍之
    款項，則渠於檢察官偵查中所供「伊根本不清楚狀況」乙節
    ，自屬可信；本院基此因認並無再傳喚該不知內情之人到院
    為訊問之必要。
六、公訴人依據告訴人甲○○具狀請求上訴，雖略以︰(一)本件告
    訴人甲○○支付140萬元予潘智信，係購買26個骨灰位之對
    價，因潘智信應交付之骨灰位僅20個不足6個，不足部分以
    鴻迅公司股票31張抵付，由被告丙○○代交付，此部分事實
    ，業經同案被告潘智信於偵查稱：「（140萬元是買26個靈
    骨塔及股票的錢？）是的，我經手只有這一筆。」，是原審
    認20個骨灰位係被告丙○○銷售，顯屬有誤。(二)又依被告丙○○於於審理中之供述：「（你們和客戶談的時候，有無作
    簽約的動作？）客戶要買的時後，就會去繳款，會有一定單
    據... 應該有購買的單據，證明客戶要購買購買多少的數量
    。」等語，則本件如係被告丙○○出售骨灰位予甲○○，則
    應有甲○○簽字之訂購單，惟此有利於被告丙○○之證據，
    丙○○竟未能提出，顯屬有疑。(三)再被告丙○○於審理中稱
    ：「公司雖看好安養院的市場，但是沒有向客戶推銷過安養
    院的事情」；則被告丙○○知悉公司看好安養院市場，甲○○為一外人，無從知悉，如非丙○○以推銷安養院持分予甲○○，甲○○豈知被告公司有此計劃，而甲○○係一70幾歲
    之婦人，思慮欠週，經不起被告丙○○三寸不爛之舌，才會
    被騙，若甲○○精明地會詢問安養院所在位置、環境、規劃
    等情，怎會受詐欺？(四)且嗣因被告丙○○遲未交付安養院持
    分，甲○○與子前往理北公司青潭客服處，被告丙○○承認
    收受120萬元，有錄音譯文足參，如係骨灰位交易，一個560
    00元，20個總價112萬元，顯非120萬元，與被告所述不符，
    其辯解顯不可採。(五)另證人朱德宗於甲○○之媳婦林錦惠前
    往查證後，曾向林錦惠表示潘智信、丙○○各經手10個塔位
    ，與其於審理中之證言不符。(六)再乙○○係理北公司財務，
    而業務員銷售靈骨塔之收入，又係匯入乙○○戶頭，於偵查
    中乙○○為被告，其所述不清楚狀況，究係何所指，自有傳
    訊乙○○並命其攜帶業務業績資料到庭以究明業務間出售塔
    位之情形云云。惟查：
  (一)依潘智信上揭於檢察官偵查中之供詞，尚不足執以為該20個
    靈骨塔位係潘智信所販售予告訴人之論據；且告訴人交付潘
    智信之140萬元係購買股票，並非購買靈骨塔位，已如上揭
    理由三之(三)之2.、3.、4.所述。
  (二)本案依法院調查之結果，告訴人甲○○於88年12月10日、88
    年12月13日匯入理北公司所指定乙○○帳戶之總額為112萬
    元，此等金額核與20個骨灰位之總價相符。參以：理北公司
    內部並無告訴人甲○○向潘智信購買骨灰位之紀錄，及理北
    公司當時銷售骨灰位之流程，足徵證人朱德宗所供證本案20
    個骨灰位確係經由被告售出乙節，確為可信，已如前述。況
    且，被告未經審判證明有罪確定前，推並其為無罪；犯罪事
    實應依證據認定之，無證據不得認定犯罪事實，刑事訴訟法
    第154條定有明文。被告既不負自證無罪之義務，則公訴人
    要求被告提出甲○○簽字之訂購單，以為其有利之證明；並
    以「若甲○○精明地會詢問安養院所在位置、環境、規劃等
    情，怎會受詐欺？」等猜測之詞，執以被告涉案之論據，自
    屬無稽。
  (三)上訴意旨所指被告丙○○承認收受120萬元之錄音譯文，並
    未據檢察官列入證據清單內（見原審卷第2至4頁起訴書、第
    126頁、第127頁補充理由書、第226頁補充理由書(二)），亦
    未經證明為真正，亦不足執以為被告不利之論據。且告訴人
    甲○○於88年12月10日、88 年12月13日匯入理北公司所指
    定乙○○帳戶之總額為112萬元，此等金額核與被告經手20
    個骨灰位之總價相符，業經查證如前。
  (四)證人即告訴人甲○○之媳婦林錦惠在檢察官偵查中固曾供稱
    ：我發覺後覺得有被騙才處理此事，我至理北公司查，丙○○名下簽收10個，潘智信也簽收10個靈骨塔云云（見發查字
    卷第144頁）。然該證人之供證係被告以外人於審判外陳述
    ，又未經檢察官依規定命其具結；為所為供證已難認有證據
    能力。況其所供「丙○○名下簽收10個，潘智信也簽收10個
    靈骨塔」乙節，核與卷內所附告訴人之簽收資料不符（見發
    查字卷第61頁、第62頁）；又無其他相關資料足以證明證人
    林錦惠確曾向證人朱德宗查證，並據朱德宗為如此之答覆。
    公訴人執此無證據能力且無證據力之供述，指摘證人朱德宗
    在法院審判中依法具結所為供證不實，亦屬無稽。
  (五)本院認為並無再傳喚證人乙○○到院為訊問之必要，詳如理
    由五所述。
  (六)公訴人之上訴並無理由，應予駁回。
據上論斷，應依刑事訴訟法第368條，判決如主文。
本案經檢察官田炳麟到庭執行職務。
中　　華　　民　　國　　94　　年　　9 　　月　　22　　日
　　　　　　　　　刑事第十三庭  審判長法　官  劉景星
                                      法  官  陳志洋
                                      法  官  陳博志
以上正本證明與原本無異。
不得上訴。
                                      書記官  陳嘉文
中　　華　　民　　國　　94　　年　　9 　　月　　26　　日
